---
title: "Werken met NoSQL data"
description: |
  Meer flexibiliteit door asymmetrische data-opslag.
author:
  - name: Witek ten Hove
    url: {}
date: 2018-10-14
preview: jsonxml.svg
creative_commons: CC BY
output:
  radix::radix_article:
    self_contained: false
---

```{r message=FALSE, warning=FALSE, include=FALSE, paged.print=FALSE}
library(tidyverse)
library(knitr)
library(purrr)
library(XML)
library(jsonlite)
```
<em>
De datarevolutie wordt niet alleen bepaald door de hoeveelheid data die wordt gegenereerd, maar ook door innovatieve systemen om data op te slaan. Traditionele structuren waar data in tabellen wordt opgeslagen worden nog steeds gebruikt en hebben hun toepassing. Applicaties die voor web en mobiel worden ontwikkeld hebben echter een structuur nodig die het wegschrijven en opzoeken van data eenvoudiger en sneller maakt.
</em>

In dit artikel beschrijf ik waarom voor asymmetrische datastructuren (NoSQL) gekozen wordt. Daarna bespreek ik de twee meest gebruikte standaarden: XML en JSON. Het artikel eindigt met een illustratie van een workflow waarbij XML data wordt omgezet naar JSON en de data uiteindelijk wordt bewaard in MongoDB.

## NoSQL
Als u met Excel werkt of uw data bewaart in MySQL bent u gewend om data op te slaan in rijen en kolommen. Bijvoorbeeld als u klantgegevens opslaat:

```{r results='asis'}
voorVec <- c("Witold", "Caroline")
achterVec <- c("ten Hove", "Tensen")
naamDF <- data.frame(Voornaam = voorVec, Achternaam = achterVec, stringsAsFactors = FALSE)
kable(naamDF, caption = "Een data-tabel")
```

Iedere regel is een klant, iedere kolom een variabele en in iedere cel staat één waarde.

Stel echter dat u alle telefoonnumers van uw klanten wilt opslaan en dat sommige klanten meerdere telefoonnummers hebben. Een mogelijkheid is dan om in één cel alle telefoonnummers op te slaan:


```{r results='asis'}
voorVec <- c("Witek", "Caroline")
achterVec <- c("ten Hove", "Tensen")
telVec <- c("06111111; 06222222", "06333333")
naamDF <- data.frame(Voornaam = voorVec, Achternaam = achterVec, Telefoon = telVec, stringsAsFactors = FALSE)
kable(naamDF, caption = "Een data-tabel met meerdere waarden in één cel")
```

Dit kan echter een probleem gaan veroorzaken bij het exporteren of doorzoeken van de data. Zodra uw data asymmetrisch dreigt te worden, is het verstandiger om een NoSQL formaat te overwegen. De belangrijkste formaten qua populariteit zijn XML en JSON.

## XML
Door data te annoteren kan aan afzonderlijke data-elementen betekenis worden toegevoegd. Een data-formaat dat hier gebruik van maakt, is Extensible Markup Language (XML). Zo kan in ons voorbeeld aan de data die betrekking heeft op de voornaam een tag <voornaam> worden toegevoegd en ieder telefoonnummer apart als zodanig worden gekenmerkt. 

```{r}
data<- naamDF

xml <- xmlTree()
# names(xml)

xml$addTag("klanten", close=FALSE)
for (i in 1:nrow(data)) {
    xml$addTag("klant", close=FALSE)
    for (j in names(data)) {
      celldata <- unlist(strsplit(data[i, j], "[;]"))
       for (k in celldata){
          xml$addTag(j, trimws(k))
       }
       
    }
    xml$closeTag()
}
xml$closeTag()
cat(saveXML(xml, prefix = ''))
```

Via deze methode kan makkelijk data worden toegevoegd, bijvoorbeeld een tweede voornaam:

```{r echo=FALSE, message=FALSE, warning=FALSE, paged.print=FALSE}
data[1,1] <- "Witold; Frederik"
data[2,1] <- "Caroline; Egbertine"

xml <- xmlTree()
# names(xml)

xml$addTag("klanten", close=FALSE)
for (i in 1:nrow(data)) {
    xml$addTag("klant", close=FALSE)
    for (j in names(data)) {
      celldata <- unlist(strsplit(data[i, j], "[;]"))
       for (k in celldata){
          xml$addTag(j, trimws(k))
       }
       
    }
    xml$closeTag()
}
xml$closeTag()
cat(saveXML(xml, prefix = ''))
```

## JSON

Tot voor kort was XML de standaardmethode om data vast te leggen in een webomgeving. Echter momenteel wordt deze functie steeds meer overgenomen door Javascript Object Notation (JSON).

<figure>
    <img src='jsonxml.svg' alt='image alt' />
    <figcaption>Bron: <a href="https://insights.stackoverflow.com/trends?tags=json%2Cxml" target="_blank">Stack Overflow</a></figcaption>
</figure>

De belangrijkste reden is de opkomst van zogenaamde Application Programming Interfaces (APIs). Veel online aanbieders van diensten bieden derden de gelegenheid om toegang te krijgen tot hun data. De data wordt meestal als JSON verstuurd. Aangezien moderne webapplicaties al in Javascript zijn geschreven kan JSON zonder verdere bewerking gebruikt worden. Zo kan heel makkelijk in één webapplicatie data worden gecombineerd: bijvoorbeeld tweets van [Twitter](https://developer.twitter.com/en/products/products-overview), [weersvoorspellingen](https://openweathermap.org/api) en het nieuws via [CNN](http://developer.cnn.com/).

JSON werkt met zogenaamde key: value sets:

```{r echo=FALSE, message=FALSE, warning=FALSE, paged.print=FALSE}
voorList <- list(c("Witold"), c("Caroline"))
achterList <- list(c("ten Hove"), c("Tefsen"))
telList <- list(c("06111111"), c("06333333"))
klantDF <- tibble(Voornaam = voorList, Achternaam = achterList, Telefoon = telList)
klantJSON = toJSON(klantDF, pretty = TRUE, auto_unbox = TRUE)
klantJSON
```


Als een waarde (value) uit meerdere elementen bestaat, worden ze in een zogenaamde arrays opgeslagen.

```{r}
voorList <- list(c("Witold", "Frederik"), c("Caroline", "Egbertine"))
achterList <- list(c("ten Hove"), c("Tefsen"))
telList <- list(c("06111111", 06222222), c("06333333"))
klantDF <- tibble(Voornaam = voorList, Achternaam = achterList, Telefoon = telList)
klantJSON = toJSON(klantDF, pretty = TRUE, auto_unbox = TRUE)
klantJSON
```

De arrays zijn geindexeerd en zo kan ieder element makkelijk worden opgehaald.

## Casus: Van XML naar JSON naar MongoDB

In deze casus beschrijven we een organisatie die voor haar webdiensten gebruikt maakt van publieke data. Deze data wordt als XML aangeboden op websites van verschillende overheden. De organisatie wil deze data doorzoekbaar maken voor haar klanten en als API ter beschikking stellen. De workflow betaat uit drie stappen:

1. De XML data moet worden omgezet naar JSON
2. De JSON data moet worden ingelezen in een NoSQL database
3. De data uit de database kan via een API worden geraadpleegd

De volgende Javascript code toont hoe de eerste twee stappen via [Node.js](https://nodejs.org/en/) (server side) kan worden uitgevoerd. Voor de laatste stap zal in een apart artikel worden toegelicht.

### XML naar JSON

<figure>
  <figcaption>klanten.xml</figcaption>
```xml
    <?xml version="1.0" encoding="utf-8"?>
    
    <klanten>
      <klant>
        <Voornaam>Witold</Voornaam>
        <Voornaam>Frederik</Voornaam>
        <Achternaam>ten Hove</Achternaam>
        <Telefoon>06111111</Telefoon>
        <Telefoon>06222222</Telefoon>
      </klant>
      <klant>
        <Voornaam>Caroline</Voornaam>
        <Voornaam>Egbertine</Voornaam>
        <Achternaam>Tensen</Achternaam>
        <Telefoon>06333333</Telefoon>
      </klant>
    </klanten>
```
</figure>

<figure>
  <figcaption>xml2json.js</figcaption>
</pre>

<pre class="prettyprint">
    var fs = require('fs');
    var convert = require('xml-js');
    var xml = require('fs').readFileSync('klanten.xml', 'utf8');
    var options = {
                    compact: true,
                    ignoreAtrributes: true,
                    ignoreDeclaration: true
                  };
    var result = convert.xml2js(xml, options);
    var klanten = JSON.stringify(result, null, 2);
    
    console.log(JSON.stringify(result, null, 2));
    
    fs.writeFile('klanten.json', klanten, 'utf8', function(err){
            if(err){
                  console.log(err);
            } else {
                  console.log('Everything went OK!');
            }
    });
</pre>
</figure>

<figure>
  <figcaption>klanten.json</figcaption>
```json
  {
    "klanten": {
      "klant": [
        {
          "Voornaam": [
            {
              "_text": "Witold"
            },
            {
              "_text": "Frederik"
            }
          ],
          "Achternaam": {
            "_text": "ten Hove"
          },
          "Telefoon": [
            {
              "_text": "06111111"
            },
            {
              "_text": "06222222"
            }
          ]
        },
        {
          "Voornaam": [
            {
              "_text": "Caroline"
            },
            {
              "_text": "Egbertine"
            }
          ],
          "Achternaam": {
            "_text": "Tensen"
          },
          "Telefoon": {
            "_text": "06333333"
          }
        }
      ]
    }
  }
```
</figure>
